【裁判字號】    88,苗小,252
【裁判日期】    890829
【裁判案由】    損害賠償
【裁判全文】
臺灣苗栗地方法院民事小額判決  八十八年度苗小字第二五二號
    原      告  丙○○即謝榮興祭祀公業管理人
    訴訟代理人  甲○○
    被      告  苗栗縣後龍鎮公所
    法定代理人  乙○○
    訴訟代理人  丁○○
右當事人間請求損害賠償事件，本院判決如左：
    主      文
原告之訴及其假執行之聲請均駁回。
訴訟費用新台幣玖佰柒拾元由原告負擔。
    事實及理由
一、本件原告起訴主張：緣被告前因訴外人蔡清、羅慶海之請求，以訴外人郭秋風所
    立之土地讓渡書為據，即無權侵奪原告任管理人之謝榮興祭祀公業所有位於苗栗
    縣後龍鎮○○○段（下同，以下逕簡稱地號編號）四七七之一地號土地以開闢產
    業道路，並於民國（下同）六十五年十一月二十三日竣工。復於七十年間將上揭
    已開闢為產業道路部分之土地自四七七之一地號分割出，另行編定為四七七之七
    地號，且逕行登記地目為道，而於七十年九月一日辦理登記完竣。嗣因被告所屬
    公務員於維護產業道路時之疏失，於七十四年間再無權侵奪謝榮興祭祀公業所有
    上開分割後之四七七之一地號土地上面積一百四十一平方公尺之土地（以下簡稱
    系爭土地），供產業道路之用，致侵害謝榮興祭祀公業對系爭土地之所有權。原
    告遂依法對被告提起回復原狀之訴，嗣經本院以於八十七年十月二十日宣示之八
    十七年度訴字第五三號判決，命被告應將四七七之一地號上其所侵奪部分土地之
    地上物拆除，並將土地回復原狀返還予謝榮興祭祀公業，此判決並因被告未依法
    提起上訴而確定，另經本院於八十八年四月二十日執行完畢。其間謝榮興祭祀公
    業因不能使用系爭土地，致受有相當於減少租金收入之損害，計新台幣（下同）
    四萬五千一百四十九元。而原告於上開判決確定後，始確知受有損害，從而爰依
    國家賠償法第二條第二項前段之規定，求為判決被告應給付原告四萬五千一百四
    十九元及自起訴狀繕本送達之翌日起至清償日止按年息百分之五計算之利息，並
    陳明願供擔保，請准宣告假執行。被告則以系爭土地上業已成立公用地役關係，
    且原告之請求權已罹於時效等語，資為抗辯。
二、法院之判斷：
（一）按國家賠償之請求權，自請求權人知有損害時起，因二年間不行使而消滅，國
      家賠償法第八條第一項前段定有明文；又時效完成後，債務人得拒絕給付，民
      法第一百四十四條第一項亦定有明文。再按依民法第一百九十七條第一項前段
      之規定，因侵權行為所生之損害賠償請求權，自請求權人知有損害及賠償義務
      人時起，二年間不行使而消滅，是關於民法上侵權行為損害賠償請求權之消滅
      時效，固應以請求權人實際知悉損害及賠償義務人時起算，然並非以知悉賠償
      義務人因侵權行為所構成之犯罪行為經檢察官起訴，或法院判決有罪為準，此
      有最高法院七十二年台上字第七三八號判例意旨可資參照。而國家賠償請求權
      於性質上亦屬侵權行為損害賠償請求權，國家賠償法第八條第一項前段固應優
      先於民法第一百九十七條第一項前段而適用，然民法上關於侵權行為的相關法
      理於國家賠償上亦應有所適用，是故參酌上開判例意旨，即可知於國家賠償法
      第八條第一項前段所謂請求權人知有損害之「知」，固係指明知而言，然於請
      求權人實際知悉損害時，消滅時效即應起算，殊不得謂須經法院判決確定，方
      得謂知有損害，而使消滅時效之起算延宕。
（二）查本件原告於八十五年十一月間，即因整理謝榮興祭祀公業所有之土地並進行
      鑑界，而已得知系爭土地為被告占用等情，業經原告所自陳（見本院八十九年
      五月四日言詞辯論筆錄），殆無疑義。是可認原告於此時即已知悉受有損害，
      參諸上揭說明，原告之請求權即應於此時起算，而不待法院判決之認定。再原
      告於八十七年二月六日起訴請求被告返還系爭土地，且於同年十月二十日經本
      院以八十七年度訴字第五三號判決命被告應將系爭土地上之地上物拆除並返還
      原告，此判決並因被告未依法提起上訴而確定乙節，雖為兩造所不爭，並經原
      告提出上揭判決書一件為證，而可信為真實。然原告於上開訴訟中既係本於所
      有權之作用，請求被告返還系爭土地，而與本件原告係本於國家賠償法第二項
      第二項前段之規定請求損害賠償有別，殊不得謂原告本件之損害賠償請求權消
      滅時效之進行，因為原告上開起訴請求而中斷。況原告關於本件請求係於八十
      八年十一月四日方向本院起訴，此有本件原告起訴狀上本院收文章之日期可稽
      ，是距上揭本件原告請求權消滅時效之起算日即八十五年十一月間顯已逾二年
      ；再原告亦未提出其他積極確實之證據證明其間確有其他中斷時效進行之情事
      。是故當認被告縱確應依國家賠償法第二條第二項前段之規定對原告負損害賠
      償責任，然原告之請求權既已罹於時效，則被告自得拒絕給付。至原告主張其
      係於本院八十七年度訴字第五三號判決確定之後，方確知有損害云云，考諸前
      揭說明，亦非的論，而無可採。從而，原告之請求國家賠償，即於法無據，不
      應准許，應予駁回。原告之訴既經駁回，則其假執行之聲請即失所附麗，應併
      予駁回。
三、本件判決之基礎已臻明確，兩造其餘攻擊防禦方法及舉證，核與判決無影響，爰
    不另一一論述，附此敘明。
四、據上論結，本件原告之訴為無理由，依民事訴訟法第七十八條，判決如主文。
中      華      民      國    八十九    年      八      月    二十九    日
                                  臺灣苗栗地方法院苗栗簡易庭
~B法      官  林燦都
右為正本係照原本作成。
如對本判決上訴，須於判決送達後廿日內向本院提出上訴狀。
~B法院書記官  林碧鳳
中      華      民      國    八十九    年      八      月    二十九    日


司法院資訊處製作；財團法人民間司法改革基金會備份。
